【裁判字號】    97,訴,1834
【裁判日期】    980615
【裁判案由】    返還不當得利等
【裁判全文】
臺灣桃園地方法院民事判決              97年度訴字第1834號
原      告  甲○○
被      告  乙○○
訴訟代理人  張家聲律師
複  代理人  楊揚律師
上列當事人間請求返還不當得利等事件，本院於民國98年5 月14
日言詞辯論終結，判決如下：
    主  文
原告之訴及假執行之聲請均駁回。
訴訟費用由原告負擔。
    事實及理由
一、本件原告主張：
  (一)被告與原告原為夫妻關係，雙方辦理分居後，於民國87年3
    月6 日協議離婚，並於87年10月28至戶政事務所辦理離婚登
    記，雙方雖己離婚，然因被告與小孩均移居加拿大，國內並
    無住所，故被告離婚後於87年返國時，向原告表示無適合之
    住所可供居住，希望返國期間將空房借住予被告，原告顧念
    先前夫妻情誼不疑有他，安排被告住於原告所有門牌號碼為
    桃園縣桃園市○○街23巷43號之房屋，並擁有鑰匙得自由進
    入該屋。
  (二)直至97年4 月20日聯邦銀行桃園分行寄交原告所經營之慈欣
    實業社（原名為連富材料工程行）定期存款中途解約對帳單
    後，原告始發現慈欣實業社定期存款新台幣（下同）1,000,
    000 遭被告盜領，此部分業依竊盜及偽造文書等提起刑事告
    訴，經本院以97年他字第3515號偵辦中，民事亦以97訴字第
    1279號審理中。原告懷疑被告另有盜領原告之其他財物，經
    原告長期向銀行調閱資料比對後發現被告於89年6 月29日盜
    領原告開設於第一銀行北桃分行，帳號為00000000000 號帳
    戶（下稱甲帳戶）內之存款共6,000,000 元，其中3,000,00
    0 元匯往乙○○開設於台灣銀行桃園分行，帳號為00000000
    0000號帳戶（下稱乙帳戶）內，另3,000,000 元匯往被告開
    設於聯邦銀行桃園分行帳戶內，後來又陸續發現被告盜領原
    告存款總計2,820,000 元，刑事部分依竊盜等提起告訴，經
    本院以97年他字第2628號偵辦中，民事亦以97年度司執全三
    字第1326號辦理假扣押。因被告不法盜領原告之上開存款，
    爰依民法第184 條前段、第179 條第1 項規定，請求被告賠
    償原告上述乙帳戶內3,000,000 元之損失。
  (三)原告與被告婚後育有2 名兒子，被告負責持家、教育兒子，
    原告則在外從商經營事業；由於以往原告以自己名義擔任負
    責人，經營事業不順，多年來原告多借用他人名義登記為事
    業之負責人，除本件之外，30年前原告創業之初獲被告同意
    長期借用伊名義掛名商號負責人，10餘年後遷移到桃園發展
    事業，原告亦獲被告同意借用其名義登記為「國教社」、「
    宜蘭教育用品社」、「慈欣實業社」等商號負責人，原告因
    借用被告為商號掛名負責人，為防不測原告持有被告之印鑑
    證明得隨時可將被告名下不動產過戶。又被告於83年間提出
    分居要求，於87年3 月6 日合意辦理離婚，其與被告離婚後
    ，即與劉紅梅女士結婚共同生活。而被告罹患精神疾病除其
    個性外，主因應係家族遺傳。此外，兩造分居至離婚期間，
    原告贈予被告房產現金總價即約50,000,000元，原告念及多
    年夫妻情份及被告身體，自83年間分居離婚至97年4 月前其
    所有生活一切開支均由原告負擔，僅91年至95年間，原告就
    代被告付刷卡費約5,000,000 元之多，迄至97年4 月盜領公
    司公款定期存款1,000,000 元及盜領原告贈予其子林凱笠開
    設於聯邦銀行桃園分行定期存款之900,000 元後，才停止支
    付被告刷卡費。95年至97年間經統計又替被告付刷卡費約1,
    800,000 元，經原告長期向銀行調閱相關資料陸續發現原告
    名下存款被盜領14,200,000元，存入被告名下被侵占的最少
    有14,000,000元，其他被告於97年4 月偷走以被告人頭開戶
    存摺印鑑均係帳戶尚有存款者，無從查起，遭被告盜領的不
    計其數。
  (四)立約書係因被告擔心兩造離婚事誼曝光時說不清楚，傳至伊
    父母親，將使兩老傷心，故由被告寫好稿，原告為配合伊需
    求按稿照抄。
  (五)乙帳戶內之款項屬於原告所有，該帳戶之存摺及印鑑一直由
    原告保管。此外，被告開設於第一銀行桃園分行、大溪分行
    之帳戶存摺均交原告使用。又慈欣實業社支票存款及慈欣實
    業社、福大裝潢材料工程行等公司開戶後之存摺亦交原告使
    用。另被告之銀行個人戶、慈欣實業社、福大裝潢材料工程
    行之銀行開戶後之印鑑皆交由原告使用，而原告曾就慈欣實
    業社合作金庫銀行慈文分行等之存摺、印鑑等物遭竊向警方
    報案。因原告於第一銀行、台灣銀行、合作金庫商業銀行、
    土地銀行、彰化銀行、聯邦銀行、日盛銀行均開設1 至52個
    不等之帳戶，所以事隔多年才發現上述乙帳戶內短少之3,00
    0,000 元。
  (六)聲明：
  1.被告應給付原告3,000,000 元，及自起訴狀繕本送達之翌日
    起至清償日止，按年息百分之5 計算之利息。
  2.願供擔保，請准宣告假執行。
二、被告則抗辯：
  (一)兩造原係夫妻，以共同經營裝修工程為業，並有辦理加拿大
    移民計畫。於87年3 月6 日原告以其曾犯有傷害前科，無法
    取得良民證，恐影響被告移民加拿大為由，誘使被告同意與
    原告締立離婚協議，其後再以俟被告辦畢加拿大移民後，重
    新與被告結婚之承諾，令被告同意於87年10月28日偕同原告
    辦理離婚登記，被告因而認為日後仍將與原告結婚，故在離
    婚後仍與原告維持實質之夫妻關係，共同居住於桃園縣桃園
    市○○街23巷43號房屋。詎91年6 月30日被告竟發現原告早
    在離婚前之82年9 月21日即已與訴外人劉紅梅育有1 女林佳
    怡，而以原告兄長林正藤名義認養報入戶口，且與被告離婚
    後之88年4 月6 日與劉紅梅結婚，婚後並生育1 子林以鎮，
    被告不堪忍受原告寡情絕義，遂罹患精神疾病，四處投診求
    醫，並自93年7 月11日起長期定居加拿大療養，於97年3 月
    20日被告因加拿大生活需要，返國處理在台財產，然原告在
    獲悉被告返台後，又貪圖被告所有坐落花蓮市○○段435 、
    436 、436 之1 地號等3 筆土地，不斷以其已與劉紅梅離婚
    為由，要求與被告結婚，遭被告拒絕後，原告為令被告就範
    ，始具狀分別誣指被告涉嫌犯罪，並訴請被告給付款項。
  (二)兩造於離婚當時既非以終止共同生活為目的，則兩造在離婚
    後之生活與離婚前之生活自然並無差異，仍係以共同居住、
    共同營業方式維持兩造間之關係。從而，兩造間之金錢往來
    均係與通常夫妻間為生活目的所為之金錢調度相同，或為營
    業支出而調度，或為生活支出而調度，支出原因不一而足，
    時間經過已歷近10年，被告實已無法一一詳細說明支出用途
    及目的。
  (三)依內政部入出國及移民署核發之被告入出國日期證明書記載
    ，被告在89年7月19日至90年6月26日、90年8月28日至91年6
    月14日期間，均因辦理移民而居住於移民國加拿大，並不在
    國內，在前揭被告未居住國內期間，原告曾經於91年4 月1
    日及同年月10日，分別自乙帳戶內提領5,000,000 元及5,73
    4,000 元，並存入原告開設於台灣銀行桃園分行，帳號為00
    0000000000號之帳戶（下稱丙帳戶）內，原告在被告出國期
    間仍得自被告所有之乙帳戶內調用金錢，足證兩造在離婚後
    仍維持實質上夫妻關係共同生活營業，且原告自被告所有之
    乙帳戶內調用之金額，多於被告自原告帳戶內領取之6,000,
    00 0元。從而，被告自原告所有之帳戶內提領款項，既係為
    兩造共同生活目的而調度支用，自未侵害原告權利。又原告
    於事後亦將款項領回，被告並未因此獲有任何不當利益。
  (四)丙帳戶內之款項均係兩造共同經營商業之所得，亦即兩造所
    經營之企業在取得工程款後，通常係先撥入上述帳戶支付下
    包商工程及材料款，剩餘之款項或留存於上述帳戶，或匯入
    被告之帳戶，兩造間帳戶內款項並為共同生活營業目的相互
    流通。是原告持有帳戶內之款項係兩造共同經營商業之所得
    ，並非原告個人所有之財產。
  (五)答辯聲明：
  1.駁回原告之訴及其假執行之聲請。
  2.如受不利之判決，願供擔保，請准宣告免為假執行。
三、本院之判斷：
  (一)原告主張兩造原為夫妻關係，雙方辦理分居後，於87年3 月
    6 日協議離婚，並於87年10月28至戶政事務所辦理離婚登記
    ，嗣被告於89年6 月29日自原告所有之甲帳戶內之提領存款
    共6,000,000 元，其中3,000,000 元匯往被告所有之乙帳戶
    內，另3,000,000 元匯往被告開設於聯邦銀行桃園分行帳戶
    內等語，業據其提出戶籍謄本、離婚協議書、甲帳戶存摺節
    本各1 件及第一商業銀行匯款申請書代收入傳票2 紙為證（
    參見本院卷第7 至9 頁、第11至13頁），被告對此並不爭執
    ，是原告此部分主張堪信為真實。
  (二)原告復主張因被告不法盜領原告之上開存款，爰依民法第18
    4 條前段、第179 條第1 項規定，請求被告賠償原告上述乙
    帳戶內3,000,000 元之損失等語，為被告所否認，並執前詞
    置辯。
  1.經查，兩造於87年3 月6 日簽立離婚協議書，其上記載略以
    ：有關財產權事項，雙方約定如下：(2)其餘婚姻關係存續中
    所獲得之財產，由雙方依登記名義或持有事實，各自擁有等
    語（參見本院卷第81頁）。倘如原告所述，兩造於87年3 月
    6 日確已協議離婚，而非假離婚，則依上開離婚協議書所示
    ，兩造名下之銀行帳戶內存款應由兩造各自擁有，然原告於
    本院審理中卻陳稱乙帳戶係由其以被告名義開設，該帳戶內
    之款項均為其所有等語，顯與上開離婚協議書所載有所矛盾
    。參以原告於91年6 月30日出具之立約書上記載：本人甲○
    ○在86年（應為87年之誤植）3 月與乙○○在法律上辦理的
    假離婚手續，目的是為了辦理加拿大移民能夠快速通過，在
    90年5 月已經移民成功，乙○○在6 月25日回到台灣，乙○
    ○要求與我辦理正式結婚手續，我沒答應，我的答覆是在91
    年回來的時候辦理結婚登記的手續，結果我食言了，91 年6
    月23日乙○○回到台灣，再次要求辦理結婚手續，我一再推
    託，目前證據顯示我與劉紅梅、林佳怡、林以鎮在法律上，
    甲○○與以上三人是夫妻兒女的身份，乙○○、林千鼎、林
    凱笠原是正式的夫妻與父子的關係，甲○○乘法律上的漏洞
    來改變身份，造成乙○○、林千鼎、林凱笠，尤其乙○○名
    位上、法律上站不住腳，造成名譽、身心萬念俱灰，生不如
    死，乙○○茍延殘喘，再給甲○○最後一次機會來贖罪，甲
    ○○於95年無任何理由必須在法律上公證結婚，妻子是乙○
    ○，不再是劉紅梅，劉紅梅無條件退出。為示慎重，也願意
    在法律上認證等語（參見本院卷第83至84頁），由此可知，
    被告抗辯兩造於87年3 月6 日協議離婚，係為了辦理加拿大
    移民，且原告曾同意被告辦畢加拿大移民後，重新再與被告
    結婚，被告因認日後仍將與原告結婚，故在離婚後仍與原告
    維持實質之夫妻關係，共同居住於桃園縣桃園市○○街23巷
    43號房屋等情，尚非無據，應屬可採。至於原告主張立約書
    之內容係因被告擔心兩造離婚事誼曝光時說不清楚，傳至伊
    父母親，將使兩老傷心，故由被告寫好稿，原告為配合伊需
    求按稿照抄云云，為被告所否認，原告對此亦未能舉證以實
    其說，況且，上開離婚協議書上見證人之一為被告之父親張
    長存，有被告之戶籍謄本1 件在卷可佐（參見本院卷第82頁
    ），是原告此部分主張與事實不合，自難採信。
  2.次查，被告抗辯伊自89年7 月19日起至90年6 月26日止及自
    90年8 月28日起至91年6 月14日止期間，均因辦理移民而居
    住於移民國加拿大，並不在國內等語，有入出國日期證明書
    1 件在卷可稽（參見本院卷第105 頁），原告對此並不爭執
    ，是被告此部分抗辯堪以採信。又前揭被告未居住國內期間
    ，原告曾經於91年4 月1 日及同年月10日，分別自乙帳戶內
    提領5, 000,000元及5,734,000 元，並存入原告所有之丙帳
    戶內一節，為兩造所不否認，足見乙帳戶並非由被告單獨使
    用，且該帳戶內之款項亦非僅由被告個人所支配，是被告抗
    辯兩造離婚後仍維持實質上夫妻關係共同生活營業等語，應
    堪信為真實。又原告主張乙帳戶內之款項屬於其所有，該帳
    戶之存摺及印鑑一直由其保管等語，倘原告所述為真，則被
    告自甲帳戶提領3,000,000 元存入乙帳戶內，對原告而言並
    無任何損失，被告亦未受有利益，原告復未能舉證證明被告
    曾自乙帳戶內提領上述30,000,000元供己花用，故原告主張
    被告有不法盜領原告之上述存款云云，並不足採。
  3.再者，原告雖主張其於第一銀行、台灣銀行、合作金庫商業
    銀行、土地銀行、彰化銀行、聯邦銀行、日盛銀行均開設1
    至52個不等之帳戶，故事隔多年才發現上述乙帳戶內短少之
    3,000,000 元云云，然查，原告曾於91年4 月1 日及同年月
    10日，分別自乙帳戶內提領5,000,000 元及5,734,000 元，
    已如前述，顯見原告仍有經常使用乙帳戶，則原告對於乙帳
    戶之資金流向理應知之甚詳，則原告焉有可能疏未注意被告
    於89年6 月29日自甲帳戶提領3,000,000 元存入乙帳戶一事
    ，是原告之上開主張應係臨訟編纂之詞，委無可採。
  4.此外，原告自陳兩造分居至離婚期間，原告贈予被告房產現
    金總價即約50,000,000元，原告念及多年夫妻情份及被告身
    體，自83年間分居離婚至97年4 月前其所有生活一切開支均
    由原告負擔，僅91年至95年間，原告就代被告付刷卡費約5,
    000,000 元之多，迄至97年4 月才停止支付被告刷卡費。95
    年至97年間經統計又替被告付刷卡費約1,800,000 元等語，
    由此可知，兩造於87年3 月6 日簽立離婚協議書前後均維持
    密切之資金往來關係，且兩造亦未依離婚協議書所載將兩造
    名下財產確實劃分為各自所有，已如前述。準此，縱如原告
    所述，其持有被告名下多家銀行之存摺或印鑑，仍不足以認
    定各帳戶內之款項均為原告所有，是原告主張被告多次盜領
    其所有之存款云云，尚乏所據，不足採信。
  (三)綜上所述，原告主張被告提領甲帳戶內之存款6,000,000 元
    ，並將其中3,000,000 元匯至乙帳戶內之行為，已造成其受
    有損害等節，為無可採。從而，原告基於民法第184 條前段
    、第179 條第1 項規定，請求被告給付其3,000,000 元，及
    自起訴狀繕本送達之翌日起至清償日止，按年息百分之5 計
    算之利息，為無理由，應予駁回。
  (四)原告之訴既經駁回，其假執行之聲請，亦失所附麗，應併予
    駁回。
四、本件事實已臻明確，兩造其餘之攻擊或防禦方法，經本院斟
    酌後，認均不足以影響本裁判之結果，爰不一一予以論駁，
    附此敘明。
五、據上論結，本件原告之訴為無理由，依民事訴訟法第78條，
    判決如主文。
中    華    民    國    98    年    6     月    15    日
                  民事第一庭    法  官  林哲賢
以上正本係依照原本作成
如對本判決上訴，須於判決送達後20日內向本院提出上訴狀
中    華    民    國    98    年    6     月    16    日
                                書記官  陳佳彬

司法院資訊處製作；財團法人民間司法改革基金會備份。
